【裁判字號】    89,判,2173
【裁判日期】    890623
【裁判案由】    綜合所得稅
【裁判全文】
行  政  法  院  判  決                          八十九年度判字第二一七三號
    原      告  甲○○
    被      告  財政部臺灣省北區國稅局
右當事人間因綜合所得稅事件，原告不服行政院中華民國八十八年四月八日台八十八
訴字第一三六七○號再訴願決定，提起行政訴訟，本院判決如左︰
    主  文
原告之訴駁回。
    事  實
緣原告民國（下同）八十一年度綜合所得稅結算申報，漏報取自國防部中山科學研究
院（以下簡稱中科院）之薪資所得計新台幣（下同）一九三、五六六元，被告乃核定
補徵稅額一一、六一三元。原告不服，申請復查，未獲變更，提起訴願、再訴願，遞
遭決定駁回，乃提起行政訴訟，茲摘兩造訴辯意旨於次：
原告起訴意旨略謂︰一、財政部稅制委員會於七十九年、八十三年、八十七年編印各
版新舊所得稅彙編中，分別以民國七十九年十月十八日台財稅第000000000
號、八十三年八月三十一日台財稅第000000000號、八十七年九月二十一日
台財稅第八七一九六五三六六號函再三的向人民宣示，凡未編入該年度版之「本部及
各權責機關所對外發佈舊函示，非經其重行核定，一律不再援引適用」，經遍查其七
十九年、八十三年、八十七年版之所得稅法令彙編，財政部六十八台財稅三八五○一
號函、行政院台八十四財三七○○七號函，依上開各年度版所得稅法令彙編首揭各函
示之意旨，應為無效之函示，必經各權責機關重新核定後，始重新生效，是以財政部
及行政院如欲起課中科院非軍職員工品位加給或技術津貼之稅賦，必須立刻重新函示
，方能起課，否則即違反「禁反言－政府機關言出必行，不能反悔」之原則。而國家
社會將在政府朝令改之狀況，抗爭不斷，陷入混亂不安之局面。二、本案爭議之要點
之一為財政部及其所屬各區國稅局身為行政主管機關，雖得本於職權依據所得稅法責
成行政釋示聲明應稅之主張，但自六十八年稽徵機關函示徵免原則以來至八十三年十
一月十七日確定應稅之期間中科院依徵免原則認定免稅，並多次向桃園縣稅捐稽徵處
及被告據實說明，而主管機關除以右述七十九、八十三、八十七年所得稅法令彙編之
函示，及不作為之默示同意此部分免稅，導致長期以來中科院員工信賴此等主張，認
為財政主管機關以上開函示及不作為默示，乃基於行政一體原則，授權國防部及中科
院或其他公務機關之相互認定並合於行政行為明確性原則下，在實質上已存在信賴之
法律效力，因而作成生涯規劃，處置財產，故應有行政法上「信賴保護」原則之適用
，依鈞院七十六年判字第四七四號判決文示以「．．．不管行政機關之決定是否合法
，除了重大且明顯之瑕疵或其違法係可歸責於納稅義務人外，行政機關之行為一經表
露於外，人民通常會對所造成的法律狀態之存續寄以信賴，並以之作為依據，此種依
據信賴，應受保護」，及一般法學原理亦皆言「信賴保護原則」，係指人民信賴政府
機關之決定，就其生活關係已有適當之安排，政府機關應給予保護或給予合理補償而
言。是以財稅機關在七十九、八十三年版所得稅法令彙編中以首揭各函示之意旨及長
期不作為之默示，所造成之財政部六十八台財稅三八五○一號函無效之法律效力，應
使中科院非軍職員工在八十四年十一月十七日行政院台八十四財三七○○七號發佈前
享有「信賴保護」的利益，此為財稅機關必須允諾的法律保護結果，實無關事業主（
國防部或中山科學研究院）之承諾，因此往前補課稅五年之處分顯然違背財稅機關原
有之承諾，實屬違法，理應辨明。三、再按所得稅法第九十四條第一項：「扣繳義務
人於扣繳稅款時，應隨時通知納稅義務人，並依本法第九十二條之規定，填具扣繳憑
單發給納稅義務人，如原扣稅額與稽徵機關核定稅額不符時，扣繳義務人於繳納稅款
後，應將溢扣之款退還納稅義務人；不足之數由扣繳義務人補繳，但扣繳義務人得向
納稅義務人追償之。」明白規定扣繳義務人即中科院院長及主辦會計，有先行代納稅
義務人繳納之義務。固然同法第八十九條第二項有「扣繳義務人未履行扣繳義務責任
，而有行蹤不明或其他情事，致無從追究者，稽徵機關得逕向納稅義務人徵收之」的
述。卻完全不適用於中科院非軍職員工五年補課稅案中，其理至明，因為中科院為
國家機關，扣繳義務人承命行事，不敢稍有潛越，復有國防部、行政院等上級機關可
資追究，非無從也。更何況稅捐稽徵法第四十八條之三（修正條文）復有「納稅義務
人違反本法規定，適用裁處時之法律。但裁處前之法律有利於納稅義務人者，適用最
有利於納稅義務人之法律。」（從新從輕之原則）及中央法規標準法第十八條「．．
．但舊法規有利於當事人而新法規未廢除或禁止所聲請事項，適用舊法規。」（從優
原則）之立法旨意，皆明白律定認事用法原則，必須優先考慮對人民（納稅義務人）
最有利之部分後，仍然無法免除其責時，方得對人民（納稅義務人）處分，此為先進
民主國家所普遍遵行的原則（且所得稅法第九十四條第一項為現行有效之法律。）所
以財政部及其所屬各區國稅局，直接向中科院非軍職員工追課五年稅之處分，顯然違
所得稅法第九十四條第一項法定之程序正義，應請撤銷原處分。四、又財政部六十八
年台財稅三八五○一號徵免原則及行政院台八十四財三七○○七號補充規定，明顯變
更人民之權利、義務者，有牴觸中央法規標準法第五條、第六條之意旨，復未遵第七
條．．．並即送立法院之規定，亦明顯違反程序上之正義。五、就稅法而言，稅捐稽
徵法為規範所有稅法之稽徵程序，相對於所得稅法單就個人綜合所得稅及營利事業所
得稅所為單純規範而言，則稅捐稽徵法為稅法之普通法，所得稅法為所得稅之特別法
，無可置疑。所以就中央法規標準法第十六條「法規對其他法規所規定之同一事項而
為特別之規定者，應優先適用之，其他法規修正後，仍應優先適用。」特別法優於普
通法原則，顯然稅捐稽徵法第二十一條第一項第一款、第三款之規定，目標顯然應為
中科院及其上級機關國防部、行政院。六、綜上所述，原處分及一再訴願決定均屬違
誤，請予以撤銷等語。
被告答辯意旨略謂：經查中科院之預算雖分別依計畫編列人事費支應其員工之各項給
與，但實際上領受「科技品位加給」或「技術津貼」之非軍職人員，無論配屬之單位
或參與不同計畫，悉依該院所訂「科技人員品位加給支給標準表」、「技術員薪給標
準表」之等級，每月按職級定額領取「科技品位加給」或「技術津貼」，該院與其聘
僱人員之約定事項亦載明所指薪給，除實物代金及眷補費外，包括全部給與，是以該
院非軍職人員所領受之「科技品位加給」或「技術津貼」，核屬其因提供勞務所取得
之報酬，另被告於八十二年間曾派員前往該院現場瞭解結果，該院支付非軍職人員之
「科技品位加給」及「技術津貼」係採按月給付方式，是依前揭法條及函釋規定，原
核定以系爭薪資所得（研究補助費或品位加給）一九三、五六六元，併課當年度綜合
所得額，核定應補稅額一一、六一三元，要無不合。二、原告主張於申報所得稅時，
即依當年度扣繳憑單誠實申報，被告怠於事實之認定，而在認定標準未明確前，，追
溯補徵系爭所得之綜合所得稅，實有悖依法課稅原則乙節；按財政部六十八年十一月
三十日台財稅第三八五○一號函釋，中科院發給研究人員之研究加給依職級按月定額
發給者，應屬各該研究人員之薪資所得，應於給付時依法辦理扣繳，所得人並應於年
度結算申報時合併申報課稅，並自六十九年一月起適用。是「品位加給」屬薪資所得
應合併申報課稅已臻明確，原告主張顯係對法令之誤解。三、另主張財政部及其所屬
各區國稅局身為行政主管機關，雖得本於職權依據所得稅法責成行政釋示聲明應稅之
主張，但自六十八年稽徵機關函示徵免原則以來至八十三年十一月十七日確定應稅之
期間中科院依徵免原則認定免稅，並多次向桃園稅捐稽徵處及北區國稅局據實說明，
而主管機關除以所得稅法令彙編之函示，及不作為之默示同意此部分免稅，導致長期
以來中科院員工信賴此等主張乙節，查就中科院系爭「品位加給」或「技術津貼」是
否依法扣繳、申報情事，於被告成立前即八十年元月間經桃園縣稅捐稽徵處大溪分處
去函中科院請依法辦理，被告成立後亦先後多次函請中科院提示資料供核，此有被告
大溪稽徵所八十三年一月二十二日北區國稅大溪審第00000000號等函件可稽
，是原告主張委無足採。且按現行所得稅法對此相關之規定條文，係於五十二年制訂
迄今，對系爭「品位加給」及「技術津貼」應依法課徵所得稅之規定並未修正，被告
依所得稅法規定補徵八十一年度綜合所得稅，依法並無不合。四、至原告主張按所得
稅法第八十九條第二項規定，稽徵單位有義務先行向扣繳義務人進行賠繳義務之索，
而非逕向納稅義務人徵收乙節；按依「凡有中華民國來源所得之個人，應就其中華民
國來源之所得，依本法規定，課徵綜合所得稅。」、「納稅義務人應於每年二月二十
日起至三月底止，填具結算申報書，向該管稽徵機關，申報其上一年度內構成綜合所
得總額．．．以及有關減免、扣除之事實，並應依其全年應納稅額減除暫繳稅額及尚
未抵繳之扣繳稅額，計算其應納之結算稅額，於申報前自行繳納。．．．。」分別為
所得稅法第二條及第七十一條第一項所明定。是本件原告既有前揭規定之應稅所得，
即應依法合併申報綜合所得稅，原告未依規定合併申報，被告據以併課補徵，要無不
合，原告主張，顯無理由，委無足採。五、綜上所述，原處分及一再訴願決定均無違
誤，原告之訴無理由，請予駁回等語。
    理  由
按「左列各種所得，免納所得稅：．．．八、中華民國政府或外國政府，國際機構，
教育、文化、科學研究機關、團體、或其他公私組織，為獎勵進修、研究或參加科學
或職業訓練而給與之獎學金及研究、考察補助費等。但受領之獎學金或補助費，如係
為授與人提供勞務所取得之報酬，不適用之。」「個人之綜合所得額，以其全年左列
各款所得合併計算之．．．第三款：薪資所得：凡公、教、軍、警、公私事業職工薪
資及提供勞務者之所得：一、薪資所得之計算，以在職務上或工作上取得之各種薪資
收入為所得額。二、前項薪資包括：薪金、俸級、工資、津貼、歲費、金、紅利、
各種補助費及按月或按年分期給付之退休金或養老金．．．但依第四條規定免稅之項
目，不在此限。」「一、凡依職級按月定額發給者，應屬各該研究人員之薪資所得，
應於給付時依法辦理扣繳，所得人並應於年度結算申報時合併申報課稅。二、如係按
研究計劃個案給付、並非通案按職級按月給付者，則為研究補助費，依法可免納所得
稅。三、如屬第一種情形，中科院以往未依法扣繳，所得人以往年度亦未申報納稅者
，應即請中科院轉知各所得人自行向稽徵機關補報並補繳應納稅款，可免予處罰，自
六十九年一月起，中科院應於給付時依法扣繳，所得人應於每年終後合併申報綜合所
得稅。四、本案經報奉行政院六十八年十一月八日台六十八財第一一二○四號函准予
備查在案。」「中科院給付非軍職人員『科技品位加給』暨『技術津貼』之所得稅徵
免原則，仍請依本部六十八年十一月三十日台財稅第三八五○一號函辦理。」分別為
所得稅法第四條第八款、第十四條第一項第三類所規定及財政部六十八年十一月三十
日台財稅第三八五○一號函、八十四年八月十四日台財稅第000000000號所
函釋。次按「中科院給付非軍職人員之科技品位加給暨技術津貼，免扣繳所得稅一案
，與現行法令規定不合，奉示：本案應依法課徵所得稅；至追課以往年度所得部分，
請洽商財政部妥為處理．．．。」復為行政院秘書長八十四年十月十七日台八十四財
三七○○七號函釋在案。本件原告八十二年度綜合所得稅結算申報，被告以其漏報取
自中科院之薪資所得二八四、二四四元，乃核定補徵所得稅額二一、○七○元。原告
不服，以系爭取自中科院之薪資所得係研究補助費，依行為時所得稅法第四條第八款
規定，應屬免稅所得，且系爭所得係研究計畫專案申請及依各員工參與程度分別計算
發放，並非定額給付，於會計上採按月給付僅屬權衡變通辦法，其性質符合財政部六
十八年十一月三十日台財稅第三八五○一號函釋，且稽徵機關逐年至中科院查閱會計
資料，亦對系爭所得未予扣繳乙節末予置理，中科院遂據以認定系爭研究補助費係屬
免稅所得云云，申請復查。被告以原告為中科院非軍職員工，其系爭取自中科院之薪
資所得屬「品位加給」或「技術津貼」，為其所不爭，而中科院之預算雖分別依計畫
編列人事費支應員工之各項給與，然領受「品位加給」或「技術津貼」之非軍職人員
，無論配屬之單位參與不同計畫，悉依該院所訂「科技人員品位加給支給標準」、「
技術員薪給標準表」之等級，每月按級定額領取「科技品位加給」或「技術津貼」。
中科院聘僱人員之約定事項亦載明薪給除實物代金及眷補費外，包括全部給與，業經
被告之大溪稽徵所赴中科院本閱資料瞭解無誤，並為中科院八十一年十一月三日八十
一訓誠字第一六八七三號函所說明。系爭「品位加給」或「技術津貼」自始即屬薪資
所得，自應依法合併申報繳稅等由，未准變更，揆之首開規定及函釋，尚無違誤。原
告起訴主張各節，經查：一、財政部八十四年八月十四日台財稅第00000000
0號申釋中科院給付非軍職人員「科技品位加給」及「技術津貼」之所得稅徵免原則
，仍請依該部六十八年十一月八日台財稅第一一二○四號函辦理。原告所為該第三八
五○一號函已不再援用，被告援用該函，有違反「反禁言」原則之主張，係誤解。二
、本件中科院之預算雖分別依計畫編列人事費支應其員工之各項給與，但實際上領受
「品位加給」或「技術津貼」之非軍職人員，無論配屬之單位參與不同計畫，均依該
院所訂「科技人員品位加給支給標準表」、「技術員薪給標準表」之等級，每月按級
定額領取科技品位加給或技術津貼。且該院與其聘僱人員之約定事項亦載明所指薪給
，除實物代金及眷補費外，包括全部給與，其非軍職人員所領受之科技品位加給或技
術津貼，核屬因提供勞務所取得之報酬，應無行為時所得稅法第四條第八款免納所得
規定之適用。況被告於八十二年派員前往中科院瞭解結果，其支付非軍職人員之科技
品位加給及技術津貼確係按月給付方式，復經中科院八十一年十一月三日（八一）訓
誠字第一六八七三號函，說明該院各類薪資扣繳所得稅狀況：以該院「於年度開始即
訂有各項研究計畫，並按照研究計畫逐月實施。各項研究計畫除一般經費外，為勵
科技人員竭盡心智參與研究工作，另編列研發人員研究補助費及技術津貼。為便利作
業，研發人員研究補助費係採按月發放方式，再經由成本歸戶手續，回歸計畫預算內
。（研究補助費採個案給付，必將增加人力及作業之負擔，不符經濟效益）」等語。
足見中科院給付非軍職員工之品位加給及技術津貼所得，屬於經常性研究補助費給與
，且依職務按月定額支給，顯為提供勞務所取得之報酬，依首開行為時所得稅法第四
條第八款但書及第十四條第一項第三類規定，非屬免稅之所得，且並未逾稅捐稽徵法
第二十一條所定核課期間，被告依所得稅法規定，補徵稅額，並無不合。原告所為其
系爭所得屬免稅所得之主張，與上開說明不符，亦非的論。三、中科院之系爭「品位
加給」或「技術津貼」所得，稽徵機關及各級政府始終採應稅所得稅之見解，此可由
首揭財政部六十八年十一月三十日台財稅第三八五○一號函、八十四年八月十四日台
財稅第000000000號函及行政院秘書長八十四年十月十七日台八十四財三七
○○七號函釋可明。上開函釋核與所得稅法第四條第八款及第十四條第一項第二款之
規定並無不符。至於中科院歷年未為扣繳，其所得態度如何，不能代表稽徵機關或政
府之意思。原告主張政府之行為使其信賴系爭所得屬免稅所得而應有信賴原則之適用
或被告乃至財政部函釋有違中央法規標準法第五條、第六條之意旨等節係屬誤解。四
。本件系爭所得乃應稅所得，依所得稅法第二條、第七條第一項規定，應合併申報綜
合所得稅，原告未為合併申報，被告予以併課補徵，應無不合。原告主張被告應先向
扣繳義務人索賠，而非逕行向納稅義務人徵收乙節，於法不合。所得稅法稽徵稅序之
補徵對象應為中科院、國防部或行政院之見解，亦非恰論。況查稅捐稽徵法第四十八
條之三乃就處罰之適用條文，原告引為先向扣繳義務人索賠之依據，洵非適法。五、
依上所述，原告主張，均無可採。茲查被告之處分，既無違誤，一再訴願決定，予以
維持，亦無不合，原告起訴意旨，求為撤銷，非有理由，應予駁回末查本件事實明確
，原告請求行言詞辯論，命中科院參加訴訟，核無必要，併此明。
據上論結，本件原告之訴為無理由，爰依行政訴訟法第二十六條後段，判決如主文。
中    華    民    國     八十九      年      六      月     二十三      日
                    行 政 法 院 第 四 庭
                                審 判 長 評  事      葉  振  權
                                         評  事      吳  錦  龍
                                         評  事      吳  明  鴻
                                         評  事      尤  三  謀
                                         評  事      陳  光  秀
右  正  本  證  明  與  原  本  無  異
                                         法院書記官  彭  秀  玲
中    華    民    國     八十九      年      六      月     二十七      日


司法院資訊處製作；財團法人民間司法改革基金會備份。
